【裁判字號】    99,易,523
【裁判日期】    990609
【裁判案由】    傷害等
【裁判全文】
臺灣高雄地方法院刑事判決               99年度易字第523號
公  訴  人  臺灣高雄地方法院檢察署檢察官
被      告  己○
            丙○○
            乙○○
上2 人共同
選任辯護人  紀錦隆律師
            孫大昕律師
上列被告因傷害等案件，經檢察官提起公訴（98年度偵字第2082
6 號、98年度偵字第34287號），本院判決如下：
    主  文
己○犯強制罪，處有期徒刑參月，如易科罰金，以新臺幣壹仟元
折算壹日；又共同犯傷害罪，處有期徒刑參月，如易科罰金，以
新臺幣壹仟元折算壹日。應執行有期徒刑伍月，如易科罰金，以
新臺幣壹仟元折算壹日。
乙○○共同犯傷害罪，處有期徒刑肆月，如易科罰金，以新臺幣
壹仟元折算壹日。
丙○○無罪。
    事  實
一、丙○○、乙○○與丁○○、甲○○係姊妹關係，己○與乙○○係男女朋友關係，丙○○、乙○○與丁○○、甲○○因繼
    承糾紛而夙有嫌隙。己○、乙○○與丙○○於民國97年9 月
    8 日下午6 時30分許，在高雄縣鳥松鄉松埔北巷4 之42號 7
    樓，因上開房屋所有權事宜與丁○○、甲○○發生爭執，己○遂以家務事為由，請丁○○之友人戊○○等人至大門外，
    屋內留有己○、丙○○、乙○○、丁○○、甲○○、丁○○
    之友人庚○○等6 人，己○遂先基於強制之犯意，將該房屋
    大門鎖住，而以身體擋住大門，並將欲打開大門之丁○○推
    開，而以此強暴方式阻止丁○○、甲○○離去，妨害丁○○
    、甲○○行使權利，隨即再與乙○○共同基於傷害人身體之
    犯意聯絡，由乙○○徒手拉住丁○○之頭髮，再由己○出手
    毆打丁○○頭部，待警察到場後，乙○○再承上開傷害犯意
    ，接續以手推丁○○，使丁○○重心不穩撞擊屋內電視櫃，
    致丁○○受有頭部外傷、腦震盪等傷害。
二、案經丁○○、甲○○訴由臺灣高雄地方法院檢察署檢察官偵
    查起訴。
    理  由
壹、程序部分（證據能力之審查）：
一、按被告以外之人於審判外之言詞或書面陳述，除法律有規定
    者外，不得作為證據；又被告以外之人於檢察事務官、司法
    警察官或司法警察調查中所為之陳述，與審判中不符時，其
    先前之陳述具有較可信之特別情況，且為證明犯罪事實存否
    所必要者，得為證據，刑事訴訟法第159 條第1 項、第 159
    條之2 分別定有明文。經查，證人丁○○、甲○○、庚○○
    、戊○○於檢察事務官詢問時之供述，對於被告己○、丙○○、乙○○而言，具有被告以外之人審判外陳述之性質，屬
    傳聞證據，經本院依法提示予以調查，被告此均表示無證據
    能力（見本院審易卷第35頁，本院易字卷第39頁），而上開
    證人於本院審理均經傳喚到庭作證，渠等於本院審理時證述
    之內容，除證人甲○○於審判中供稱係被告乙○○出手推告
    訴人丁○○部分外，其餘經核與渠等上開於檢察事務官詢問
    時供述之內容均相符，是依上開刑事訴訟法第159 條第1 項
    及第159 條之2 之規定，上開證人丁○○、甲○○、庚○○
    、戊○○於檢察事務官詢問時供述之內容自均不得作為本件
    之證據使用。
二、次按被告以外之人於審判外之陳述，雖不符刑事訴訟法第15
    9 條之1 至第159 條之4 之規定，而經當事人於審判程序同
    意作為證據，法院審酌該言詞陳述或書面陳述作成時之情況
    ，認為適當者，亦得為證據；當事人、代理人或辯護人於法
    院調查證據時，知有第159 第1 項不得為證據之情形，而未
    於言詞辯論終結前聲明異議者，視為有前項之同意，刑事訴
    訟法第159 條之5 定有明文。本件除上開特別不具證據能力
    之傳聞證據外，其餘所援引之以下各項證據（詳後述），固
    有部分屬傳聞證據，然公訴人、被告、辯護人於本院調查證
    據時，均知有前開第159 第1 項不得為證據之情形，且於言
    詞辯論終結前，均未聲明異議，本院審酌該等證據作成時之
    狀況，並無違法取證之情事，且無不宜作為證據之情形，依
    前開說明，爰認均有證據能力，合先敘明。
貳、實體部分：
一、訊據被告己○矢口否認有何強制及傷害犯行，被告乙○○亦
    否認有何傷害犯行，被告己○辯稱：我沒有將門鎖起來不讓
    屋內的人離開，門是自動帶上的，我在現場勸架，要將他們
    拉開，我沒有動手打人，也沒有妨害他人離開云云，被告乙○○則辯稱：我與丙○○是被打的，我沒有打人云云。經查
    ：
  (一)被告己○被訴犯強制罪部分：
    此部分之犯罪事實，業據證人即告訴人丁○○於本院審理時
    供稱：我於97年9 月8 日下午6 時30分許進到上開房屋內，
    就看到己○在屋子裡，己○在屋子裡面就大聲說：你們統統
    都出去，並站在屋內鐵門前，己○帶2 個男人過來，己○的
    2 位男性朋友先出去，我的2 位男性朋友也出去，他們4 個
    人出去，己○立即將門關上並上鎖，我喊說你要做什麼，並
    衝到門口要將門打開，己○就用身體擋住門鎖部分，我一直
    將手伸過去要開門，我有碰到門鎖，己○就一直將我推開，
    從己○將門關上，到警察進來，隔了幾分鐘，因為門外有我
    的朋友，從門關上後，我就聽到有撞門的聲音等語（見本院
    易字卷第45、46、48頁），而證人即告訴人甲○○亦於本院
    審理時供稱：己○叫那些人出去，就把門反鎖，阻止我們離
    開，我嚇一跳，丁○○要去開門，己○就用身體推回來，我
    要去開門但沒有開到門等語（見本院易字卷第52、53頁），
    另證人即現場目擊證人庚○○亦於本院審理時證稱：己○將
    門鎖上，將我們關在裡面，丁○○站起來要往門衝要打開門
    ，己○就要阻止他等語（見本院易字卷第56、57頁），證人
    戊○○於本院審理時證稱：己○就叫我們出去談，說他是被
    告乙○○的老公，我剛剛出大門口，己○就將門關上，有上
    鎖，我就聽到裡面在喊救命，聽到吵架聲音、打架聲音，那
    時候我們敲門撞門都撞不開，他們都不開門，等到警察來之
    後，己○才開門等語（見本院易字卷第54頁），經本院將證
    人丁○○、甲○○、庚○○、戊○○上開供述內容相互勾稽
    比對，再佐以被告己○於本院審理時亦坦承門關起來時，其
    確實站立在門口等情（見本院審易卷第33頁），可以得知被
    告己○確實於97年9 月8 日下午6 時30分許將上開高雄縣鳥
    松鄉松埔北巷4 之42號7 樓之大門鎖上，以身體擋住大門，
    並將欲打開大門之告訴人丁○○推開，而以此方式阻止告訴
    人丁○○、甲○○離開該房屋。至被告己○雖辯稱：我沒有
    將門鎖起來不讓屋內的人離開，門是自動帶上云云，然與本
    院上開調查證據結果相悖，已非可採，且經本院勘驗案發當
    時之錄影光碟，勘驗結果為：「2 名黑衣男子，1 名為己○
    ，另1 位男子，……己○手指著中間男子說：出來講，出來
    講，一直反覆，庚○○說：人家的事，你不要管，不要打了
    ，拜託……，穿黑色ＮＩＫＥ平頭男子說：結婚了沒？沒有
    ，不要給我講話（非常大聲），己○說：出來、出來、出來
    （一直反覆）並往門口走去」，有勘驗筆錄1 份在卷可稽（
    見本院易字卷第91頁反面），本院稽之另1 黑衣平頭男子確
    實有與被告己○一同將屋內告訴人之友人趕出去屋外之行為
    ，顯係被告己○之友人甚明，然被告己○竟於本院審理時供
    稱：我不認識畫面中穿ＮＩＫＥ黑色平頭男子，也不知道什
    麼名字，不知道他為何會去上七樓云云（見本院易字卷第94
    頁），其所辯顯與事實相左，益徵被告己○辯稱：我沒有將
    門鎖起來不讓屋內的人離開，門是自動帶上的，沒有妨害他
    人離開云云，均係事後意圖卸責之詞，並非可採。
  (二)被告己○、乙○○被訴共同犯傷害罪部分：
  1.此部分之犯罪事實，業據證人即告訴人丁○○於本院審理時
    供稱：我發現己○將門關上，衝到門邊想打開門，己○將我
    推開，並打我的後腦，我倒地發現，有人拉我的頭髮，我回
    頭發現是被告乙○○拉我的頭髮，並將我拉到陽台，己○又
    過來打我的後腦，後來警察進來後，我先跟警察說這情形為
    何，就被人推到撞到電視櫃，我太陽穴撞到電視櫃的角，就
    覺得頭昏，後來警察問我有無怎樣，我就繼續跟警察說話，
    我後面就沒有印象了等語（見本院易字卷第47頁），而證人
    甲○○亦於本院審理時供稱：被告乙○○打丁○○的頭，有
    抓丁○○的頭髮，並往前推丁○○，丁○○就撞到前面的櫃
    子等語（見本院易字卷第50、51頁），另證人即現場目擊證
    人庚○○亦於本院審理時證稱：被告乙○○打丁○○的頭部
    ，丁○○的頭髮被乙○○抓住，警察進來後，丁○○有被人
    推昏倒等語（見本院易字卷第57、58頁），證人即現場處理
    員警辛○○於檢察事務官詢問及本院審理時證稱：我們進去
    時有看到庭上被告乙○○及同案被告丙○○在客廳最裡面，
    告訴人丁○○在客廳中間，我們站在門進去的地方，被告乙○○及同案被告丙○○從客廳裡面走向告訴人站立的位置時
    ，有出手推告訴人，導致告訴人有撞到酒櫃之類位置，告訴
    人是身體側面倒向櫃子，再才倒地，告訴人倒地之後向我們
    表示有頭昏，我們再問她，她就沒有回答，我們就叫救護車
    送到長庚醫院，應該是被告乙○○出手推，她是故意推告訴
    人，不可能是不小心碰到等語（見偵1 卷第65頁，本院易字
    卷第40至44頁），經本院將證人丁○○、甲○○、庚○○、
    辛○○上開供述內容相互勾稽比對，再佐以告訴人丁○○經
    送醫救治後，確實受有頭部外傷、腦震盪等傷害，而有診斷
    證明書1 紙在卷可稽（見偵1 卷第6 頁），可以得知被告己○與乙○○確實共同基於傷害之犯意聯絡，在上開時、地，
    由被告乙○○徒手抓住告訴人丁○○之頭髮，再由被告己○
    徒手毆打告訴人丁○○之頭部，待警察到場後，被告乙○○
    再接續以手推告訴人丁○○，使丁○○重心不穩撞擊屋內電
    視櫃，因而受有頭部外傷、腦震盪等傷害等事實，應可確認
    。至被告己○、乙○○雖以上開情詞置辨，然與本院上開調
    查證據結果相悖，已非可採，且本院審酌員警辛○○於案發
    當時僅係依法執行職務，與被告己○、乙○○並無嫌隙，與
    告訴人丁○○往日亦無情誼，應無故意偏袒告訴人丁○○或
    刻意誣陷被告己○、乙○○之必要，其證詞自較被告己○、
    乙○○所辯為可採，益徵被告己○、乙○○上開辯詞均係事
    後意圖卸責之詞，不足採信。
  2.至辯護人雖為被告乙○○辯稱：告訴人丁○○頭部傷害縱屬
    真實，亦可能係被告己○所為，而與被告乙○○無涉等語（
    見本院易字卷第104 頁正、反面）。按共同正犯之意思聯絡
    ，不限於事前有所協定，其於行為當時，基於相互之認識，
    以共同犯罪之意思參與者，亦無礙於共同正犯之成立，最高
    法院73年台上字第1886號著有判例。經查，被告乙○○徒手
    抓住告訴人丁○○之頭髮，再由被告己○徒手毆打告訴人丁○○之頭部，待警察到場後，被告乙○○再接續以手推告訴
    人丁○○，使丁○○重心不穩撞擊屋內電視櫃等事實，已經
    本院調查如上，而被告乙○○徒手抓住告訴人丁○○之頭髮
    ，再由被告己○徒手毆打告訴人丁○○之頭部，可見被告己○、乙○○於行為當時，確實係基於相互之認識，以共同犯
    罪之意思而參與傷害告訴人丁○○之犯行，依上開最高法院
    判例所示，被告乙○○自應成立傷害罪之共同正犯，至為灼
    然，再參以本院上開調查證據結果，被告乙○○在警察到場
    後，仍再以手推告訴人丁○○，使丁○○重心不穩撞擊屋內
    電視櫃，益徵被告乙○○確有與被告己○共同傷害告訴人丁○○之犯意聯絡，應可確認。辯護人雖執上開情詞為被告乙○○辯護，然既查與事實不符，自不能執為有利於被告乙○○之認定。另辯護人雖另為被告乙○○辯護稱：告訴人甲○○於95年間就診時罹患重度憂鬱症，可能出現失眠、情緒低
    落、想死念頭、無望感、失去興趣及精神不集中，當會影響
    其記憶力，故其證詞可信度低等語（見本院易字卷第104 頁
    ），然經本院依職權函詢長庚醫療財團法人高雄長庚紀念醫
    院，經該院函覆稱：「據病歷所載，吳女士95年10月25日最
    後一次至本院精神就診之診斷為重憂鬱症，臨床上可能出現
    失眠、情緒低落、想死念頭、無望感、失去興趣及精神不集
    中等症狀，就醫學而言，病患之病症應不影響其當時對事情
    經過之記憶及陳述能力; 惟因病患未回診迄今已逾三年，故
    其記憶及陳述能力仍應以其現時病情為準」，有該院99年3
    月12日函文暨所附之病歷影本各1 份在卷可稽（見本院審易
    卷第55頁），是告訴人甲○○上開病症既不影響其當時對事
    情經過之記憶及陳述能力，在未有更進一步之診療及鑑定之
    前，自不能僅以告訴人甲○○罹有重憂鬱症，而遽認其供述
    內容之可信度較一般人低，此部分辯護意旨亦有未洽，應予
    敘明。
  3.又告訴人丁○○遭被告乙○○徒手抓住頭髮，再由被告己○
    徒手毆打其頭部，嗣於警察到場後，再遭被告乙○○接續以
    手推，導致重心不穩撞擊屋內電視櫃後，隨即被送往醫院就
    醫，經診斷受有頭部外傷、腦震盪等傷害，有長庚紀念醫院
    診斷證明書1 紙在卷可稽（見偵1 卷第6 頁），足認告訴人
    丁○○所受上開傷害，與被告己○、乙○○上開毆打行為間
    ，確實有相當因果關係，應屬至明。
  (三)從而，本案事證明確，被告己○、乙○○上開犯行均堪予認
    定，應依法論科。
二、查本件被告己○將房屋大門鎖住，而以身體擋住大門，並將
    欲打開大門之告訴人丁○○推開，已如上述，顯見被告己○
    確係直接對於告訴人丁○○之身體施以暴力，阻止告訴人丁○○、甲○○離去，顯係以強暴方式妨害告訴人丁○○行使
    權利無疑。是核被告己○所為，係犯刑法第304 條第1 項之
    強制罪及同法第277 條第1 項之傷害罪，被告乙○○所為，
    則係犯刑法第277 條第1 項之傷害罪。被告乙○○先徒手抓
    住告訴人丁○○，而與被告己○共同傷害告訴人丁○○後，
    再徒手推告訴人丁○○，使其重心不穩撞擊屋內電視櫃，被
    告乙○○前後2 個傷害行為，時間密接，地點相同，所犯為
    構成要件相同之犯罪，顯係基於接續之單一犯意為之，為接
    續犯，僅應論以一個傷害罪。又被告乙○○徒手推告訴人丁○○，致其重心不穩撞擊屋內電視櫃，而受有傷害之行為雖
    未經起訴，然既與本院上開論罪科行部分有接續犯之一罪關
    係，而為起訴效力所及，本院自應一併審理。被告己○、乙○○間就上開傷害犯行，有犯意聯絡及行為分擔，為共同正
    犯。被告己○所犯上開強制罪及傷害罪等2 罪，犯意各別，
    行為互殊，應予分論併罰。爰審酌被告乙○○與告訴人丁○○、甲○○係姊妹關係，僅因與丁○○、甲○○因繼承糾紛
    而夙有嫌隙，竟不思妥善解決，而與被告己○共同傷害告訴
    人丁○○，致其受有頭部外傷、腦震盪等傷害，行為實有不
    該，而被告乙○○於警方到場處理後，竟仍不念姊妹情誼，
    而在處理員警面前徒手推告訴人丁○○，致其重心不穩撞擊
    屋內電視，其漠視法治之心態昭然若揭，尤應予嚴懲，以收
    刑罰教化之效，另被告己○受被告乙○○之託處理繼承糾紛
    ，竟將房屋大門上鎖，強制告訴人丁○○、甲○○不能離開
    房屋，行為亦屬失當，另審酌被告己○、乙○○事後均未能
    坦承犯行，亦未賠償告訴人丁○○所受損害等一切情狀，酌
    情分別量處如主文所示之刑，並均諭知易科罰金之折算標準
    ，另就被告己○所處上開2 罪刑，定其應執行之刑，並諭知
    易科罰金之折算標準，以示儆懲。
參、無罪部分：
一、公訴意旨略以：被告丙○○於97年9 月8 日下午6 時30分許
    ，在高雄縣鳥松鄉松埔北巷4 之42號7 樓，因上開房屋所有
    權事宜與告訴人丁○○、甲○○發生爭執，遂與己○、乙○○共同基於傷害人身體之犯意聯絡，共同出手毆打丁○○頭
    部，待警察到場後，丙○○以徒手推丁○○，使丁○○重心
    不穩撞擊屋內電視櫃，致丁○○受有頭部外傷、腦震盪等傷
    害，因認被告丙○○涉犯刑法第277 條第1 項之傷害罪嫌等
    語。
二、按犯罪事實應依證據認定之，無證據不得推定其犯罪事實。
    又不能證明被告犯罪者，應諭知無罪之判決，刑事訴訟法第
    154 條第2 項、第301 條第1 項定有明文。又事實之認定，
    應憑證據，如未能發現相當證據，或證據不足以證明，自不
    能以推測或擬制之方法，為裁判基礎（最高法院40年台上字
    第86號判例參照）。且認定犯罪事實所憑之證據，雖不以直
    接證據為限，間接證據亦包括在內，然無論直接證據或間接
    證據，其為訴訟上之證明，須於通常一般之人均不致有所懷
    疑，而得確信其為真實之程度者，始得據為有罪之認定，倘
    其證明尚未達到此一程度，而有合理之懷疑存在而無從使事
    實審法院得有罪之確信時，即應由法院諭知被告無罪之判決
    （最高法院40年台上字第86號、30年台上字第816 號、76年
    台上字第4986號判例意旨參照）。
三、本件公訴人認被告丙○○涉有上開傷害罪嫌，無非係以告訴
    人丁○○、甲○○及證人庚○○、辛○○於檢察事務官詢問
    時之供述為憑。訊據被告丙○○堅決否認有何傷害罪嫌，辯
    稱：我與乙○○是被打的，我沒有打人云云。
四、經查，本院質諸證人即告訴人丁○○於本院審理時供稱：我
    發現己○將門關上，衝到門邊想打開門，己○將我推開，並
    打我的後腦，我倒地發現，有人拉我的頭髮，我回頭發現是
    被告乙○○拉我的頭髮，並將我拉到陽台，己○又過來打我
    的後腦，這時候被告丙○○沒有打我，警察進來後，就被人
    推到撞到電視櫃，我轉頭看到是被告丙○○推我，我太陽穴
    部分撞到電視櫃的角，我就覺得頭昏，後來警察問我有無怎
    樣，我就繼續跟警察說話，後面就沒有印象了等語（見本院
    易字卷第47頁），顯見被告乙○○徒手抓住告訴人丁○○頭
    髮，再由被告己○徒手毆打告訴人丁○○頭部之時，被告丙○○並未出手毆打告訴人丁○○，應可確認。至告訴人丁○○雖供稱係被告丙○○推其撞到電視櫃，然依告訴人丁○○
    上開供述內容，斯時告訴人丁○○已因頭撞到電視櫃而頭暈
    ，且不久後即昏倒不省人事，則告訴人丁○○頭撞到電視櫃
    後，在頭暈之情形下是否仍能正確指認係被告丙○○出手推
    其倒地，已非無疑。再佐以證人即現場處理員警辛○○於檢
    察事務官詢問及本院審理時證稱：我們進去時有看到庭上被
    告乙○○及同案被告丙○○在客廳最裡面，告訴人丁○○在
    客廳中間，我們站在門進去的地方，被告乙○○及同案被告
    丙○○從客廳裡面走向告訴人站立的位置時，有出手推告訴
    人，導致告訴人有撞到酒櫃之類位置，告訴人是身體側面倒
    向櫃子，再才倒地，告訴人倒地之後向我們表示有頭昏，我
    們再問她，她就沒有回答，我們就叫救護車送到長庚醫院，
    應該是被告乙○○出手推，她是故意推告訴人，不可能是不
    小心碰到等語（見偵1 卷第65頁，本院易字卷第40至44頁）
    ，且員警辛○○於案發當時僅係依法執行職務，與被告丙○○並無嫌隙，與告訴人丁○○往日亦無情誼，應無故意偏袒
    告訴人丁○○或刻意誣陷被告丙○○之必要，其證詞自較為
    可採，再對照證人即告訴人甲○○於本院審理時亦證稱：警
    察來之後，被告乙○○手往前推丁○○，丁○○就撞到前面
    的櫃子，警察就制止，在偵查時我說有看到警察來之後，被
    告丙○○推丁○○，是因為當時一團亂，被告丙○○都有戴
    眼鏡，我看錯了，我後來仔細想想，不是被告丙○○推的，
    確定乙○○推的，因為她身高比較高等語（見本院易字卷第
    50、52頁），均足認案發當時係被告乙○○出手推告訴人丁○○，而非被告丙○○推的。至證人庚○○於本院審理時亦
    僅證稱：警察進來後，丁○○有被人推昏倒等語（見本院易
    字卷第58頁），證人庚○○並未見到係何人出手推倒告訴人
    丁○○，其證詞自不能作為不利於被告丙○○之認定，亦應
    敘明。
五、綜上所述，本件被告丙○○既未與同案被告己○、乙○○共
    同出手毆打告訴人丁○○，亦未出手推告訴人丁○○撞電視
    櫃，自難認其有何公訴意旨所指之傷害犯行，是本件檢察官
    提出之積極證據尚不足以認定被告丙○○有何傷害之犯行，
    其間尚有合理之懷疑存在。此外，復查無其他積極證據足認
    被告丙○○有公訴意旨所述犯行，其既未經證明犯罪，揆諸
    前揭說明，自應為無罪之諭知。
據上論斷，應依刑事訴訟法第299 條第1 項前段、第301 條第 1
項，刑法第28條、第304 條第1 項、第277 條第1 項、第41條第
1 項前段、第55條、第51條第5 款，判決如主文。
本案經檢察官壬○○到庭執行職務。
中    華    民    國    99    年    6     月    9     日
                            刑事第五庭法  官  陳盈吉
以上正本證明與原本無異。
如不服本判決，應於判決送達後10日內，向本院提出上訴狀。
中    華    民    國    99    年    6     月    9     日
                                      書記官  陳展榮
附錄本判決論罪科刑法條：
中華民國刑法第304條
（強制罪）
以強暴、脅迫使人行無義務之事或妨害人行使權利者，處 3 年
以下有期徒刑、拘役或 3 百元以下罰金。
前項之未遂犯罰之。
中華民國刑法第277條
（普通傷害罪）
傷害人之身體或健康者，處 3 年以下有期徒刑、拘役或 1 千元
以下罰金。
犯前項之罪因而致人於死者，處無期徒刑或 7 年以上有期徒刑
；致重傷者，處 3 年以上 10 年以下有期徒刑。

司法院資訊處製作；財團法人民間司法改革基金會備份。
